臺灣橋頭地方法院民事判決　　　　　　110年度橋簡字第207號
原　　　告　台新國際商業銀行股份有限公司

法定代理人　尚瑞強　
訴訟代理人　許駿文　
　　　　　　蘇炳璁　
被　　　告　金聰良　
　　　　　　金淑惠　

　　　　　　金聰明　

上列當事人間請求撤銷遺產分割登記事件，本院於民國110 年10
月1日言詞辯論終結，判決如下：
    主      文
原告之訴駁回。
訴訟費用由原告負擔。
    事實及理由
一、被告丙○○、丁○○經合法通知，均未於言詞辯論期日到場
    ，核無民事訴訟法第386 條各款所列情形，爰依原告之聲請
    ，由其一造辯論而為判決。
二、原告主張：被告丙○○對原告負有債務，詎未依約繳納本息
    ，屢經催討未果，尚積欠原告新臺幣(下同)184,777元未償
    ，因訴外人即被告丙○○之父金遜珍於民國98年11月8日死
    亡，遺有坐落高雄市○○區○○段000○號建物(門牌號碼高
    雄市○○區○○○路0巷00號，權利範圍全部，下稱系爭遺
    產)，依法原應由被告共同繼承，然被告卻與其餘被告協議
    由被告甲○○繼承系爭遺產，有害於原告之債權。為此依民
    法第244條第1項、第4項之規定，提起本件訴訟等語。聲明
    ：(一)被告就系爭遺產於100年2月8日所為遺產分割協議之
    債權行為及100年2月9日就系爭建物分割繼承登記之物權行
    為，應予撤銷。(二)被告甲○○應將系爭遺產於100年2月9
    日之分割繼承登記，予以塗銷。
三、被告甲○○則以：父母晚年生活費均由被告甲○○負擔，及
    母親當會頭被倒會，其中95%債務亦由甲○○負擔，才會約
    定將系爭遺產分歸甲○○繼承，並非為規避被告丙○○債務
    ，此亦為父親尚未過世前即已約定等語，資為抗辯。聲明：
    原告之訴駁回。(二)如受不利判決，願供擔保請准宣告免為
    假執行。至被告丙○○、丁○○則未於言詞辯論期日到庭，
    亦未提出書狀作何聲明或陳述。
四、得心證之理由：
（一）查本件被告丙○○迄仍積欠原告184,777元未清償等情，
      此據原告提出臺灣高雄地方法院97年度執字第101626號債
      權憑證為證(見本院卷第17頁)。而本件被繼承人金遜珍於
      98年11月8日死亡，遺有系爭遺產，被告等人並協議由被
      告甲○○取得系爭遺產，並完成所有權移轉登記等情，業
      據原告提出系爭遺產登記謄本、高雄市地籍異動索引、臺
      灣高雄少年及家事法院函文為證(見本院卷第19頁至第21
      頁)，復有高雄市政府地政局楠梓地政事務所110年2月2日
      高市地楠登字第11070088700號函所附系爭遺產登記謄本
      、異動索引、土地登記申請書、登記清冊、遺產分割協議
      書、遺產稅免稅證明書、繼承系統表、戶籍謄本、建築改
      良物所有權狀等登記資料在卷可佐（本院卷第35頁至第43
      頁、第49頁至第第79頁)，此部分之事實首堪認定。又撤
      銷權之除斥期間經過與否乃法院應職權調查之事項，查被
      告就系爭遺產所為分割繼承登記係於100年2月9日，而原
      告雖於110年1月19日提起本件訴訟，然原告最早調閱系爭
      土地謄本之日期為109年12月9日，有地政電子謄本申請紀
      錄可參(見本院卷第45頁至第47頁)，復無其他事證足徵原
      告於被告為所有權移轉登記前即已知悉移轉之事實，是原
      告起訴尚未逾民法第245條規定之除斥期間，先予敘明。
（二）按債務人所為之無償行為，有害及債權者，債務人得聲請
      法院撤銷之；債務人所為之有償行為，於行為時明知有損
      害於債權人之權利者，以受益人於受益時亦知其情事者為
      限，債權人得聲請法院撤銷之，民法第244條第1項及第2
      項分別定有明文。次按繼承權之拋棄，固不許債權人依民
      法第244條第1項規定撤銷之，惟如拋棄因繼承所取得之財
      產，而將繼承所得財產之公同共有權，與他繼承人為不利
      於己之分割協議，倘因而害及債權者，債權人自得依民法
      第244條第1項行使撤銷權，最高法院106年度台上字第165
      0號判決意旨可供參照。是以，原告得否訴請撤銷被告間
      就如系爭遺產之分割協議，及塗銷系爭不動產分割繼承登
      記行為，仍應以被告間有無互為對價關係之給付，是否害
      及債權人之債權判斷，以定得否訴請撤銷。又繼承人間之
      遺產分割協議，係公同共有人間就公同共有物所為之處分
      行為，倘全部遺產協議分割歸由其他繼承人取得，對未分
      割取得遺產之該繼承人而言，形式上固具有無償行為之外
      觀，然而，就某一法律行為應屬有償、無償之定性，當以
      當事人之真意及實質內涵而定，不應僅以外觀認定。
（三）原告雖主張被告丙○○未依法繼承取得系爭遺產而有害於
      原告債權，故依民法第244條第1項、第4項之規定請求撤
      銷上開遺產分割協議等語。然衡諸一般常情，繼承人於分
      割遺產時，往往會考量被繼承人生前意願、繼承人對被繼
      承人之貢獻(有無扶養之事實)、家族成員間感情、被繼承
      人生前已分配予各繼承人之財產(贈與之歸扣)、承擔祭祀
      義務，及子女依自身經濟能力負擔被繼承人配偶扶養義務
      輕重等諸多因素始能達成遺產分割協議。參諸被告丙○○
      既自96年間即積欠原告債務未償，且於97年間執行全未受
      償(見本院卷第17頁至第18頁)，顯見並無固定薪資或其他
      收入，自難認被告丙○○有何負擔定期供養被繼承人金遜
      珍之能力。而被告母親乙○○○為26年8月間出生，於98
      年間被繼承人亡故時，已近72歲( 乙○○○於104 年11月
      13日歿) ，而其餘被告既為乙○○○之子女，本負有扶養
      義務，則渠等協議當時將系爭遺產分割歸由有負擔撫養能
      力之被告甲○○繼承，衡情應含有委由甲○○奉養母親，
      以供安心居住終老之意，亦屬其他子女委由甲○○代為履
      行對母親扶養照護義務之性質。故本院綜合上開情節，認
      系爭遺產分割協議實質上包含被繼承人意願、履行子女扶
      養照護義務等多項權利義務之協議結果，尚難認係屬無償
      行為。此外，被繼承人之其餘繼承人即被告丁○○、乙○○○亦非原告之債務人，若被告就系爭遺產之分割協議，
      係有意損害原告之債權，被告丁○○、乙○○○當時當無
      一併放棄繼承該遺產權利之理，益見被告所為遺產分割協
      議，並非故意以無償方式詐害原告對被告丙○○之債權為
      目的，而係基於上開親情扶養義務之考量，不得僅因被告
      丙○○未繼承取得系爭遺產之所有權而遽認屬無償行為。
      從而，原告主張依民法第244 條第1 項、第4 項規定請求
      撤銷系爭遺產分割協議及登記，暨回復原狀，核與該條規
      定「無償行為」之要件不符，應非可採。
五、綜上所述，原告依民法第244條第1項、第4項規定，請求如
    上聲明，均無理由，應予駁回。
六、訴訟費用負擔之依據：民事訴訟法第78條。
中    華    民    國  110     年    10    月    15    日
                  橋頭簡易庭  法      官  薛博仁
以上正本係照原本作成。
如不服本判決，應於送達後20日內，向本院提出上訴狀並表明上
訴理由，如於本判決宣示後送達前提起上訴者，應於判決送達後
20日內補提上訴理由書（須附繕本）。
                            書  記  官  林國龍
中    華    民    國  110     年    10    月    15    日